---
title: "M1データの前処理"
format: html
editor: visual
---

## はじめに

今年のM-1グランプリも面白かったですね。分析したくなったので、[審査結果の詳細データ](https://docs.google.com/spreadsheets/d/12JcpUWepZ6qqvxiT_-6eswfHO4pbxc_HvThU2P2ztNY/edit?usp=sharing)を作ってみました。自由に使ってください。

## M-1グランプリ審査の課題

審査員の点数の付け方に基準がありません。そのため、審査員の１人が、極端に分散が大きな評価点の付け方をすると、その人の評価で順位が決まってしまいます。

簡単のために、出場者が2組で、審査員5名とします。審査員Aが1組目に90点、2組目に10点、審査員B,C,D,Eが1組目に90点、2組目に91点だった場合を考えます。

| コンビ名 | 合計 | 審査員A | 審査員B | 審査員C | 審査員D | 審査員E |
|:---------|:-----|:--------|:--------|:--------|:--------|:--------|
| コンビX  | 450  | 90      | 90      | 90      | 90      | 90      |
| コンビY  | 374  | 10      | 91      | 91      | 91      | 91      |

5人中4人がコンビYを高く評価しているのに、審査員Aが極端な点数の付け方をしているため、総合得点で評価した場合の優勝は、コンビXになってしまいます。

## 課題への対応案：「審査員ごとの順位点」による順位づけ

そこで、点数ではなく、審査員ごとの順位ベースにを集計することで、分散の影響を消すことができます。 先の例だと、審査員Aの点数だと、1組目が1位で2組目が2位。他の4人それぞれ点数だと、1組目が2位で2組目が1位です。順位を利用して総合得点をつけることで、審査員ごとの点数の幅を補正することができます。

| コンビ名 | 順位合計点 | 審査員A順位 | 審査員B順位 | 審査員C順位 | 審査員D順位 | 審査員E順位 |
|:---------|:-----------|:------------|:------------|:------------|:------------|:------------|
| コンビX  | 9          | 1           | 2           | 2           | 2           | 2           |
| コンビY  | 6          | 2           | 1           | 1           | 1           | 1           |

順位の数値は低い方が嬉しいことに注意しつつ計算してみると、1組目が9点(=1+2+2+2+2)で2組目が6点(=2+1+1+1+1)となり、2組目が優勝になります。

低い方が嬉しいことがちょっと気持ち悪い場合は、例えば下から何番目か、などの数値を利用すれば、高い方が嬉しくなります。この辺はなんとでもなります。

## 実験：過去データの再集計

実際に過去のM1グランプリのデータを利用して、総合得点と提案手法とで、ファイナルラウンド進出者(上位3名)の変化を見てみます。 審査員ごとの評価点は[Wikipedia](https://ja.wikipedia.org/wiki/M-1%E3%82%B0%E3%83%A9%E3%83%B3%E3%83%97%E3%83%AA)にありました。これを前処理して、所望のデータを作成します。

## M-1データの前処理・集計

[とりあえずspreadsheet](https://docs.google.com/spreadsheets/d/12JcpUWepZ6qqvxiT_-6eswfHO4pbxc_HvThU2P2ztNY/edit#gid=0)に、生データを配置しました。

集計できるように、(コンテスト番号,コンビ名,審査員,点数)というデータに変形していきます。

### 準備

```{r, echo=TRUE, warning=FALSE, message=FALSE}
# install.packages('googlesheets4')
# library("googlesheets4")
library("dplyr")
library("tidyr")
library("readr")
library("xtable")
```

### 各回データの整形(初回のみ)

```{r, echo=TRUE, eval=FALSE}
## これは実行しない
sheet_nums = seq(1:18)

dat_all = data.frame(NULL)
for(sheet_num in sheet_nums){
  dat = read_sheet(ss="12JcpUWepZ6qqvxiT_-6eswfHO4pbxc_HvThU2P2ztNY", sheet = paste("シート", sheet_num, sep=""))
  dat %>% head
  dat = dat %>% pivot_longer(cols = -コンビ名, names_to = "judge", values_to = "score")
  dat$contest_num = sheet_num
  dat = dat %>% select(contest_num, unit=コンビ名, judge, score)
  dat_all = rbind(dat_all, dat)
}

```

### 前処理結果の確認

既に作成したものを[gistに配置](https://gist.githubusercontent.com/gghatano/092a9f7089451de743f39a53dda24423/raw/b4d8e86381542e5adf802514f7f7d09aa309a6e5/m1_score_detail.csv)しています。

```{r, echo=TRUE, results = "asis"}
dat_all = read_csv("https://gist.githubusercontent.com/gghatano/092a9f7089451de743f39a53dda24423/raw/b4d8e86381542e5adf802514f7f7d09aa309a6e5/m1_score_detail.csv")

dat_all %>% head() %>% 
  knitr::kable(format="markdown")
```

所望の形式のデータができました。

## 「順位点」を利用した順位付け

では、集計していきます。普通の合計点と、順位点での合計点を算出していきます。

```{r, echo=TRUE}

## 審査員ごとの順位を算出：「順位点」とする
dat_all %>% 
  group_by(contest_num, judge) %>% 
  mutate(rank_score = rank(-score, ties.method = "min")) %>% 
  select(-score) %>% 
  ungroup() -> dat_rank


## 順位点をマージ
dat_all_rank = 
  dat_all %>% merge(dat_rank, by = c("contest_num", "unit", "judge"))

## 総合得点と総合順位点を算出
dat_all_rank %>% 
  group_by(contest_num, unit) %>% 
  summarise(score_sum = sum(score),
            rank_score_sum = sum(rank_score)) %>% 
  ungroup() -> dat_all_summarized

## 総合得点と総合順位点で、それぞれ順位を算出
dat_all_summarized %>% 
  group_by(contest_num) %>% 
  mutate(normal_rank = rank(-score_sum, ties.method = "min")) %>% 
  mutate(rank_score_rank = rank(rank_score_sum, ties.method = "min")) %>% 
  ungroup() -> dat_all_summarized

## ファイナルラウンド進出者を、2つの点数の両方で抽出する
dat_finalround = 
  dat_all_summarized %>% 
  filter((normal_rank <= 3) | (rank_score_rank <= 3))

dat_finalround %>% select(contest_num, unit, normal_rank, rank_score_rank) %>% head %>% 
  knitr::kable(format="markdown")
```

できました。

## 結果の確認

さて、結果を見てみましょう。

普通の得点での順位(normal_rank)と、順位点での順位(rank_score_rank)で、 ファイナルラウンド進出者の顔ぶれを確認してみます。 顔ぶれが大きく変わっていると面白そうですが、どうでしょう。

3回ごとに見ていきます

### 第1-3回

```{r, echo=TRUE}
dat_finalround %>% 
  select(contest_num, unit, normal_rank, rank_score_rank) %>% 
  filter(contest_num <= 3) %>% 
  arrange(contest_num, normal_rank) %>%
  knitr::kable(format="markdown")
```

そういえば、第1回は2組でファイナルラウンドをやっていましたね。忘れていました。とはいえ、顔ぶれは変わらず。

### 第4-6回

```{r, echo=TRUE}
dat_finalround %>% 
  select(contest_num, unit, normal_rank, rank_score_rank) %>% 
  filter(contest_num >= 4 & contest_num <= 6) %>% 
  arrange(contest_num, normal_rank) %>%
  knitr::kable(format="markdown")
```

変わっていません。

### 第7-9回

```{r, echo=TRUE}
dat_finalround %>% 
  select(contest_num, unit, normal_rank, rank_score_rank) %>% 
  filter(contest_num >= 7 & contest_num <= 9) %>% 
  arrange(contest_num, normal_rank) %>% 
  knitr::kable(format="markdown")
  
```

はい

### 第10-12回

```{r, echo=TRUE}
dat_finalround %>% 
  select(contest_num, unit, normal_rank, rank_score_rank) %>% 
  filter(contest_num >= 10 & contest_num <= 12) %>% 
  arrange(contest_num, normal_rank) %>% 
  knitr::kable(format="markdown")
```

お？第11回は、スーパーマラドーナと銀シャリの順位が変わっていますね。 順位点ベースだったら、銀シャリよりもスーパーマラドーナが高評価です。 最終的にはトレンディエンジェルが優勝しました。

### 第13-15回

```{r, echo=TRUE}
dat_finalround %>% 
  select(contest_num, unit, normal_rank, rank_score_rank) %>% 
  filter(contest_num >= 13 & contest_num <= 15) %>% 
  arrange(contest_num, normal_rank) %>% 
  knitr::kable(format="markdown")
```

変わらず

### 第16-18回

```{r, echo=TRUE}
dat_finalround %>% 
  select(contest_num, unit, normal_rank, rank_score_rank) %>% 
  filter(contest_num >= 16 & contest_num <= 18) %>% 
  arrange(contest_num, normal_rank) %>% 
  knitr::kable(format="markdown")
```

顔ぶれは変わらず、でした。

## 考察・まとめ

### 考察

第11回のM1グランプリ2015では、順位に変動がありました。銀シャリ(3位)とスーパーマラドーナ(5位)の順位が入れ替わります。 [得点の詳細](https://ja.wikipedia.org/wiki/M-1%E3%82%B0%E3%83%A9%E3%83%B3%E3%83%97%E3%83%AA2015#%E3%83%95%E3%82%A1%E3%83%BC%E3%82%B9%E3%83%88%E3%83%A9%E3%82%A6%E3%83%B3%E3%83%89)を見てみると、 多くの審査員が1点程度の差をつけている中、チュートリアル徳井さんが6点差をつけています。

```{r, echo=TRUE}
dat_all_rank %>% 
  filter(judge=="徳井") %>% 
  select(-contest_num) %>% 
  arrange(rank_score) %>% 
  knitr::kable(format="markdown")
  
```

ジャルジャルと銀シャリを特に高く評価していました。...こういう評価も面白いですね。

### まとめ

点数をそのまま使うと不公平かも？と思い、順位で正規化した新しい評価点を提案してみました。 過去の審査結果に適用してみましたが、結果は現状と殆ど変わりませんでした。

審査員の方々はすごいですね...。

以上です。
